臺灣臺南地方法院刑事裁定            100年度聲判字第22號
聲  請  人
即  告訴人  沈榮坤
代  理  人  張榮作律師
被      告  沈鴻文
上列聲請人因告訴被告妨害名譽等案件，不服臺灣高等法院臺南
分院檢察署檢察長駁回再議之處分（100年度上聲議字第543號）
，聲請交付審判，本院裁定如下：
    主  文
聲請駁回。
    理  由
一、按告訴人不服上級法院檢察署檢察長或檢察總長認再議為無
    理由而駁回之處分者，得於接受處分書後10日內委任律師提
    出理由狀，向該管第一審法院聲請交付審判；法院認為交付
    審判之聲請不合法或無理由者，應駁回之，刑事訴訟法第25
    8條之1、第258條之3第2項前段分別定有明文。本件聲請人
    即告訴人沈榮坤以被告沈鴻文涉犯刑法第313條損害信用、
    第355條之施用詐術使人處分財產罪嫌；與同案被告沈陳秀
    姬（未聲請交付審判）共同涉犯同法第216條、第210條行使
    偽造私文書、第310條第2項加重誹謗罪嫌，向臺灣臺南地方
    法院檢察署檢察官提出告訴，經該署檢察官偵查後，認為被
    告告訴逾期且犯罪嫌疑不足，於民國100年4月11日以100年
    度偵字第228號、第1388號、100年度營偵字第519號為不起
    訴處分，聲請人不服，聲請再議，嗣經臺灣高等法院臺南分
    院檢察署檢察長認再議無理由，以100年5月1日100年度上聲
    議字第543號處分書駁回再議之聲請，並於同年月18日將再
    議處分書寄存送達高雄市政府警察局鼓山分局龍華派出所等
    情，業經本院調取上開卷宗核閱無誤，並有上開不起訴及再
    議駁回處分書、送達證書可稽，是聲請人於同年月27日向本
    院聲請交付審判，程序尚無不合。
二、本件聲請意旨略以：
（一）聲請人於臺灣臺南地方法院檢察署所提出之「本地訴訟中
      」、「敬告買家或租客」看板之蒐證照片，並非聲請人所
      拍攝，因聲請人為軍職，當時在北部服務，並不知上情，
      於99年11月15日發現被告沈鴻文於台南市○○區○○路設
      置「地主沈新基聲明公告」之看板，不到二週之時間即向
      地檢署提出刑事告訴。聲請人提出告訴後偶與親戚鄰居談
      論此事，始知被告於96年、97年間，曾另設置「本地訴訟
      中」、「敬告買家或租客」之看板，經聲請人四處探詢，
      方找到照片，提供地檢署參酌，並追加告訴被告之上述犯
      罪行為。聲請人係於提出告訴後方知悉被告另有設置其他
      看板之行為，且於知悉後立即提出刑事告訴，顯未逾6個
      月之告訴期間。
（二）被告於其設置之「本地訴訟中」看板中，謊稱父親沈新基
      遭聲請人等子女軟禁並遭誘逼簽署種種認證文件等文字，
      皆與事實不符；且其意圖散布於眾，設置看板，所指摘傳
      述之事足以毀損聲請人之名譽，是其行為顯已構成刑法第
      310條第2項之誹謗罪。又被告於其設置「地主沈新基聲明
      公告」之看板中，稱被告為「長子」，惟被告乃是次子，
      倘上述看板內文確係在父親沈新基意識清楚下所為，自不
      可能誤認被告係長子；且因被告一再要求母親及其他兄弟
      姊妹分析父親沈新基財產遭拒，看板上謊稱被告為長子及
      認定母親與其他兄弟姊妹掠奪其財產之文字，正是被告之
      用語，而非沈新基所為。況沈新基因罹患疾病，經鑑定「
      精神檢查：認知功能退化。思考能力及現實判斷力均有明
      顯障礙，達精神耗弱且無法處理自我事務之程度」，並由
      臺灣臺南地方法院於97年5月7日96年度禁字第233號裁定
      宣告禁治產，已不可能完整陳述出看板之內容。
（三）91年12月間至97年4月26日，父親沈新基皆由聲請人及二
      位姊姊沈麗玉、沈世珠三人在高雄、花蓮、台南家中輪住
      奉養，從未有被軟禁一事，其財產亦僅係暫信託聲請人名
      下，所有權並未移轉，是看板內容皆是被告個人所編造；
      而製作看板之證人魯有中，雖表示文稿業經沈新基看過並
      簽名，惟該證人之證言並不可信。被告明知沈新基已為禁
      治產宣告，精神耗弱無法處理自我事務之程度，卻假借其
      名義，設置看板，內容中除誹謗沈新基其他子女外，並假
      借事實上並未存之親屬會議為其背書，其行為顯已構成刑
      法第310條第2項之誹謗罪及同法第210條、第216條之偽造
      文書罪，是不起訴處分及再議處分書認事用法顯然皆有不
      當。為此狀請鈞院鑒核，裁定准予交付審判，以懲不法，
      並保障善良云云。
三、告訴意旨與處分理由：
（一）告訴意旨略以：
 （1）被告沈鴻文因不滿父親沈新基將坐落台南市○○區○○段
      666、667、866地號土地信託登記予告訴人，竟於97年9月
      12日，向台南市鹽水地政事務所申請就上開土地為限制登
      記，經鹽水地政事務所在土地登記謄本上註記「（限制登
      記事項）禁止沈新基未經法定監護人同意所為之讓與、設
      定及其他一切處分之行為。」等事項，因認被告沈鴻文涉
      有刑法第313條之損害信用及第355條之詐術使人處分財產
      等罪嫌。
 （2）被告沈鴻文於97年9月12日申請為土地限制登記之前，即
      在新營區○○路中華電信大樓旁新北段670及671地號土地
      上、新營區○○路163巷內新北段676地號土地上，設置以
      「本地訴訟中」為主題之大型看板，又在上開2地點及民
      生路163巷5號門口等3處，設置以「敬告買家或租客」為
      主題之小型看板，散布流言損害告訴人之信用，因認被告
      涉有刑法第313條之損害信用罪嫌。
 （3）被告沈鴻文與其妻沈陳秀姬共同基於犯意之聯絡，於99年
      11月15日前，在台南市○○區○○路中華電信大樓旁新北
      段670、671地號土地，及新營區○○路163巷內新北段676
      地號土地上，冒用沈新基之名義，設置大型看板公告聲明
      「本人沈新基所有財產不幸遭他人掠奪；本人一定討回被
      掠奪的房屋、現金及土地」等情事，毀損告訴人之名譽，
      因認被告涉有刑法第216條、第210條之行使偽造私文書及
      第310條第2項之加重毀謗等罪嫌。
（二）臺灣臺南地方法院檢察署100年度偵字第228號、第1388號
      、100年度營偵字第519號不起訴處分書及臺灣高等法院臺
      南分院檢察署100年度上聲議字第543號處分書，已於理由
      中敘明：
 （1）告訴人自承曾於98年5月12日申請取得台南市○○區○○
      段666、667、866地號土地登記謄本，並有告訴人所提出
      之土地登記謄本3紙在卷可稽；且證人即本件土地限制登
      記之承辦人賴淑美到庭具結後證稱：沈榮坤申請土地登記
      謄本後到地政事務來反應，表示謄本上為何會有限制登記
      事項，伊向他表示是沈鴻文來辦理禁治產註記登記的，後
      來伊調卷後發現辦理錯誤，所以於98年5月14日主動辦理
      更正予以塗銷該項註記等語，並有鹽水地政事務所98年5
      月14日土地登記申請書影本1紙在卷可參。再者，告訴人
      復自承於99年4月26日申請取得被告沈鴻文申請為本件限
      制登記之土地登記申請書影本，並有告訴人向鹽水地政事
      務所提出之地籍謄本及相關資料申請書影本1紙在卷可佐
      ，堪認告訴人於98年5月14日之前及於99年4月26日之時，
      已知本件之土地限制登記係被告沈鴻文所申請，惟告訴人
      卻遲至99年12月7日始具狀向本署提出告訴，已逾告訴期
      間。
 （2）告訴人指訴被告設置看板損害其信用之行為屬即成犯，一
      旦樹立看板犯罪即成立，故計算告訴期間應以犯罪被害人
      知悉被告最後新樹立或重新樹立看板時起算。被告沈鴻文
      表示其所設置之「本地訴訟中」大型看板樹立於94或95
      年間，遭颱風吹倒後，即未再設置，並堅詞否認有設置「
      敬告買家或租客」小型看板等情，而依告訴人所提出之蒐
      證照片，「本地訴訟中」大型看板之蒐證日期為97年7月
      20日及97年8月31日，「敬告買家或租客」小型看板蒐證
      日期為96年7月29日及96年12月4日，則既無積極證據證明
      被告沈鴻文在97年8月31日後仍有新設或重新設置上開看
      板，尚難認被告沈鴻文在上開告訴人蒐證日期之後，仍有
      設置看板之行為。惟告訴人卻遲至99年12月7日始具狀告
      訴被告沈鴻文設置「本地訴訟中」大型看板，於100年1月
      31日始具狀追加告訴被告沈鴻文設置「敬告買家或租客」
      小型看板，涉有刑法第313條之損害信用及第355條之詐術
      使人處分財產等罪，而依同法第314條及第357條之規定，
      上開犯行均須告訴乃論，依據現有事證，告訴人此部分之
      告訴顯已逾告訴期間。
 （3）被告沈鴻文堅詞否認有上開犯行，被告沈鴻文辯稱：伊是
      經由沈新基之同意，而以沈新基之名義設置看板等語。經
      查證人即沈新基聲明公告看板製作人魯有中到庭具結後證
      稱：是沈鴻文與伊洽談設置看板，沈鴻文也有帶他父親沈
      新基來，伊未與沈陳秀姬洽談過，稿面的內容沈新基有看
      過並且簽名，伊是在工作室將稿面拿給沈新基看，之後沈
      鴻文問沈新基內容是否可以，如果可以請簽名，沈新基就
      在稿面簽名等語，並有被告沈鴻文所提出之沈新基聲明公
      告底稿1紙在卷可稽，足認被告沈鴻文無冒用沈新基名義
      之情事。至聲請人雖指稱沈新基當時已遭宣告禁治產，但
      禁治產人雖所為法律行為無效，然仍非無短暫恢復意識而
      為一定行為之可能，證人魯有中依據其親眼所見所為之證
      詞非無可信。再者，被告沈鴻文所設置之沈新基聲明公告
      看板，其主要內容為「本人沈新基所有財產不幸遭他人掠
      奪；從今而後，所有與本人沈新基有關的問題，我均授權
      長子沈鴻文代表處理；本人一定討回被掠奪的房屋、現金
      及土地，解除非本人真意之遺囑、結婚、信託及土地假買
      賣，本人遭受共同軟禁前後，被脅迫簽署30多張與本人意
      思不符之認證文書、契約文書、各式聲明書及委託書‧‧
      ‧等，所有契約均不是本人在自由意識下所為；本土地所
      有權人沈新基，我絕對不同意出售任何土地；本人早以存
      證信函終止所有本人被脅迫下簽署的土地信託契約」等語
      ，均係沈新基自行同意及主張之內容，姑不論並未明白指
      稱掠奪財產之人，亦無一字提及告訴人，況該聲明所欲表
      達之事項既係沈新基個人之意思，被告僅係協助沈新基樹
      立看板，實難認有毀損告訴人名譽之犯意。
四、經查，
（一）按刑事訴訟法規定之「交付審判制度」，其主要目的在建
      立對於檢察官不起訴或緩起訴裁量權之外部監督機制，法
      院僅就檢察官所為不起訴或緩起訴之處分是否正確加以審
      查，以防止檢察機關濫權。依此立法精神，同法第258條
      第3項規定法院審查聲請交付審判案件時「得為必要之調
      查」，其調查證據之範圍，自應以偵查中曾顯現之證據為
      限；而同法第260條對於不起訴處分已確定或緩起訴處分
      期滿未經撤銷者得再行起訴之規定，其立法理由說明該條
      所謂不起訴處分已確定者，包括「聲請法院交付審判復經
      駁回者」之情形在內，是前述「得為必要之調查」，其調
      查證據範圍，更應以偵查中曾顯現之證據為限，不得就告
      訴人新提出之證據再為調查，亦不得蒐集偵查卷以外之證
      據，否則，將與刑事訴訟法第260條之再行起訴規定，混
      淆不清；且為避免法官權限之過度擴張，因而壓縮檢察官
      之控訴權限，甚至形成法官兼任檢審角色之「新糾問制」
      ，法院對於聲請交付審判案件之審查，應限於檢察官不起
      訴處分是否違法。質言之，如檢察官係依據刑事訴訟法第
      252條規定予以不起訴處分者，應審查該處分是否符合該
      條各款之規定；若係依據同法第253條規定為不起訴處分
      者，則應審查該處分是否有裁量逾越或裁量濫用之情形。
      至於檢察官據以不起訴處分之基礎事實，則非法院應行介
      入審查之對象，縱或法院對於檢察官所認定之事實有不同
      判斷，惟該案件必須繼續偵查始能判斷應否起訴者，法院
      仍應依據現行第258條之3第2項前段規定，以聲請無理由
      裁定駁回。
（二）聲請人主張設置於新營區○○路中華電信大樓旁新北段
      670及671地號、新營區○○路163巷內新北段676地號土地
      上之「本地訴訟中」之大型看板，及在上開2地點與民生
      路163巷5號門口等3處以「敬告買家或租客」為主題之小
      型看板等蒐證照片，並非聲請人所拍攝，係聲請人於99年
      11月15日發現被告沈鴻文於台南市○○區○○路，設置「
      地主沈新基聲明公告」之看板，於二週內提起告訴後，與
      親戚鄰居談論時，得悉被告沈鴻文於96年、97年間，曾另
      設置「本地訴訟中」、「敬告買家或租客」之看板，經四
      處探詢，方找到之照片。惟聲請人之上開主張，既未於偵
      查及聲請再議時提出，非屬偵查中曾顯現之證據，參照前
      開說明，本院即不得就聲請人新提出之證據再為調查，亦
      不得蒐集偵查卷以外之證據。是依現有證據，即「本地訴
      訟中」大型看板之蒐證日期97年7月20日及97年8月31日、
      「敬告買家或租客」小型看板蒐證日期96年7月29日及96
      年12月4日，以及無其他積極證據證明被告沈鴻文於97年8
      月31日後新設或重新設置上開看板等情，應堪認定聲請人
      於上開蒐證日期已悉被告設置上開看板之行為。
（三）次按刑法第309條至第313條之妨害名譽及信用罪，須告訴
      乃論，刑法第314條定有明文；且告訴乃論之罪，其告訴
      應自得為告訴之人知悉犯人之時起，於6個月內為之，刑
      事訴訟法第237條第1項亦有明文。如前所述，聲請人既於
      蒐證日期97年7月20日及97年8月31日、96年7月29日及96
      年12月4日已悉被告設置上開看板之行為，卻遲至99年12
      月7日、100年1月31日始分別具狀提出及追加告訴被告沈
      鴻文上開犯嫌，其告訴已逾法定告訴期間自明。
（四）至聲請人再主張其與被告之父沈新基已於97年5月7日經本
      院宣告禁治產，不可能完整陳述看版內容，看板內容均為
      被告沈鴻文所編造；且證人魯有中出庭作證之表現顯不可
      信。然沈新基心神狀況經鑑定人行政院衛生署台南醫院顏
      嘉南醫師鑑定結果認「沈員（即沈新基）為腦病變後遺症
      的個案，認知功能退化，達中度失智程度，記憶力及現實
      判斷力有明顯障礙」（參本院96年度進字第233號裁定）
      ，足見沈新基認知功能僅屬退化，並非喪失，況沈新基尚
      可於聲明公告底稿簽名，是偵查機關認定看板內容係經沈
      新基同意，要非無據；而證人魯有中之證言，並有聲明底
      稿及沈新基之簽署可佐，亦非不可採，聲請人空泛指摘魯
      有中之證詞不可信，顯無理由。
五、綜上，本件檢察機關依據偵查結果，認聲請人已逾法定告訴
    期間，且為被告沈鴻文之罪嫌不能證明，而為不起訴及駁回
    再議聲請之處分，於法均無不合。聲請人猶執前詞，聲請交
    付審判，本件聲請難認有據，應予駁回。
中    華    民    國   100    年    10    月    1     日
           刑事第十三庭   審判長法  官  莊玉熙
                                法  官  周宛瑩
                                法  官  魏玉英
以上正本證明與原本無異。
本件不得抗告。
                                書記官  黃秋萍
中    華    民    國   100    年    10    月    4     日